臺灣臺中地方法院民事判決　　95年度家訴字第363號
原　　　告　丑○○
訴訟代理人　林俊雄律師
複　代理人　劉凡豪
被　　　告　丙○○
　　　　　　乙○○
兼　上一人
訴訟代理人　庚○○
被　　　告　己○○
　　　　　　癸○○
　　　　　　子○○
兼　上三人
訴訟代理人　壬○○
被　　　告　甲○○
　　　　　　戊○○
兼　上一人
訴訟代理人　丁○○
被　　　告　寅○○
　　　　　　辛○○
　　　　　　亥　○
　　　　　　酉○○
　　　　　　天○○
　　　　　　宇○○
　　　　　　地○○
　　　　　　戌○○
　　　　　　卯○○
　　　　　　未○○
　　　　　　午○○
　　　　　　巳○○
　　　　　　申○○
　　　　　　辰○○
上列當事人間請求分割土地事件，本院於民國96年9 月19日言詞
辯論終結，判決如下：
    主      文
被告卯○○、未○○、午○○、巳○○、申○○、辰○○應就其
被繼承人詹尤阿燕所遺公同共有之坐落臺中縣豐原市市○段七二
五地號、地目雜、面積八三一點四五平方公尺，應有部分一十四
萬三千六百七十二分之一萬一千二百八十八及應有部分一十四萬
三千六百七十二分之三千九百八十四之土地，辦理繼承登記。
被告己○○、癸○○、壬○○、尤舒宜應就其被繼承人尤汝鈴所
遺公同共有之坐落臺中縣豐原市市○段七二五地號、地目雜、面
積八三一點四五平方公尺，應有部分一十四萬三千六百七十二分
之一萬一千二百八十八及應有部分一十四萬三千六百七十二分之
三千九百八十四之土地，辦理繼承登記。
被告亥○、酉○○、天○○、宇○○、地○○、戌○○應就其被
繼承人尤琴香所遺公同共有之坐落臺中縣豐原市市○段七二五地
號、地目雜、面積八三一點四五平方公尺，應有部分一十四萬三
千六百七十二分之一萬一千二百八十八及應有部分一十四萬三千
六百七十二分之三千九百八十四之土地，辦理繼承登記。
兩造共有前項土地全部准予分割。分割方法為如附圖Ａ部分面積
一三八點五八平方公尺，分歸被告庚○○、丙○○、乙○○取得
，並按原應有部分比例保持分別共有；Ｂ部分面積六五點三三平
方公尺，分歸被告己○○、壬○○、癸○○、尤淑茵取得，並為
公同共有；Ｃ部分面積六九點二九平方公尺，分歸被告甲○○取
得；Ｄ部分面積一八五點二一平方公尺，分歸被告戊○○取得；
Ｅ部分面積三四點六四平方公尺，分歸被告寅○○取得；Ｆ部分
面積一九○點三九平方公尺，分歸被告丁○○取得；Ｇ部分面積
五四點四五平方公尺，分歸原告取得；Ｈ部分面積六五點三三平
方公尺，分歸被告己○○、壬○○、癸○○、子○○、丁○○、
戊○○、戌○○、酉○○、天○○、宇○○、地○○、亥○、卯
○○、未○○、午○○、巳○○、申○○、辰○○取得，並保持
公同共有；Ｉ部分面積二三點○五平方公尺，分歸被告己○○、
壬○○、癸○○、子○○、丁○○、戊○○、戌○○、酉○○、
天○○、宇○○、地○○、亥○、卯○○、未○○、午○○、巳
○○、申○○、辰○○取得，並保持公同共有；Ｊ部分面積五點
一八平方公尺，分歸被告辛○○取得。
訴訟費用由兩造按如附表所示之比例負擔。
    事實及理由
壹、程序方面：
一、按當事人死亡者，訴訟程序在有繼承人承受其訴訟以前當然
    停止。又承受訴訟人，於得為承受者，應即為承受之聲明，
    民事訴訟法第168條、第175條分別定有明文。本件臺中縣豐
    原市市○段725地號、地目雜、面積831.45平方公尺（下稱
    系爭土地）共有人尤汝鈴、尤琴香於原告民國95年8月31日
    起訴後，分別於96年1月2日、96年1月11日死亡，被告己○○、癸○○、壬○○、子○○為尤汝鈴之繼承人，被告亥○
    、酉○○、天○○、宇○○、地○○、戌○○為尤琴香之繼
    承人，此有原告提出之戶籍謄本及繼承系統表在卷可參，是
    原告聲明由上開繼承人承受訴訟，核無不合，應予准許。
二、被告丁○○、戊○○、甲○○、辛○○、寅○○、卯○○、
    未○○、午○○、巳○○、申○○、辰○○、亥○、酉○○
    、天○○、宇○○、地○○、戌○○未於最後言詞辯論期日
    到庭，均核無民事訴訟法第386條各款所列情形，爰依原告
    之聲請，由原告一造辯論而為判決。
貳、實體部分
一、原告主張：
  (一)系爭土地為兩造所共有，應有部分如附表所示，兩造間並未
    訂有不得分割該土地之協議，而該土地亦非依法不得分割之
    土地，按該土地共有人眾多，長此保持共有，實不利各共有
    人對於土地之利用，惟共有人無法取得分割之協議，不得已
    乃訴請鈞院判決予以分割。
  (二)共有人詹尤阿燕於95年1月1日死亡，其對於前揭土地之權利
    ，由夫卯○○及女兒未○○、午○○、巳○○、申○○、辰
    ○○共同繼承，為分割之故，乃並訴請其等辦理繼承登記。
  (三)共有人尤汝鈴於96年1月2日死亡，其對於前揭土地之權利，
    由己○○、癸○○、壬○○、尤舒宜共同繼承，為分割之故
    ，乃並訴請其等辦理繼承登記。
  (四)共有人尤琴香於95年1 月11日死亡，其對於前揭土地之權利
    ，由亥○、酉○○、天○○、宇○○、地○○、戌○○共同
    繼承，為分割之故，乃並訴請其等辦理繼承登記。
  (五)分割方法如臺中縣豐原地政事務所鑑測日期96年6月7日鑑定
    圖（下稱附圖）所示，(1)Ａ部分，面積138.58平方公尺，為
    被告庚○○、丙○○、乙○○保持共有；(2)Ｂ部分，面積
    65.33平方公尺，為被告己○○、壬○○、癸○○、尤淑茵
    公同共有；(3)Ｃ部分，面積69.29平方公尺，為被告甲○○
    取得；(4)Ｄ部分，面積185.21平方公尺，為被告戊○○取得
    ；(5)Ｅ部分，面積34.64平方公尺，為被告寅○○取得；(6)
    Ｆ部分，面積190.39平方公尺，為被告丁○○取得；(7)Ｇ部
    分，面積54.45平方公尺，為原告丑○○取得；(8)Ｈ部分，
    ，面積65.33平方公尺，為被告己○○、壬○○、癸○○、
    子○○、丁○○、戊○○、戌○○、酉○○、天○○、宇○○、地○○、卯○○、未○○、午○○、巳○○、申○○、
    辰○○、亥○公同共有；(9)Ｉ部分，面積23.05平方公尺，
    為被告己○○、壬○○、癸○○、子○○、丁○○、戊○○
    、戌○○、酉○○、天○○、宇○○、地○○、卯○○、未
    ○○、午○○、巳○○、申○○、辰○○、亥○公同共有；
    (10)Ｉ部分，面積5.18平方公尺，為被告辛○○取得。並聲明
    如主文所示。
二、被告方面：
  (一)被告丁○○、戊○○未於最後言詞辯論期日到庭，據先前所
    為聲明及陳明以：系爭土地因共有無法有效利用，致已荒廢
    多時，且各共有人並無約定不分割之期限，或因物之使用目
    的不能分割之情，而附圖所示Ｈ、Ｉ之公同共有應有部分，
    應併同予以分割，以符合訴訟經濟原則。
  (二)被告乙○○、庚○○、丙○○則以：同意原告所提如附圖所
    示之分割方案。
  (三)被告己○○、癸○○、子○○、壬○○則以：不同意分割，
    若要分割應如96年1月24日庭呈之圖面所示方案分割。
  (四)被告辛○○未於最後言詞辯論期日到庭，先前所為聲明及陳
    述如下：不同意分割。
  (五)被告甲○○、寅○○、卯○○、未○○、午○○、巳○○、
    申○○、辰○○、亥○、酉○○、天○○、宇○○、地○○
    、戌○○未於言詞辯論期日到場，亦未提出書狀，作何聲明
    或陳述。
三、得心證之理由
  (一)原告主張系爭土地為兩造所共有，應有部分如附表所示，而
    兩造就上開土地並未訂立不分割之協議，亦無不能分割之情
    事，且就分割方法未能達成協議。另原共有人詹尤阿燕於95
    年1月1日死亡，被告卯○○、未○○、午○○、巳○○、申
    ○○、辰○○為其繼承人，原共有人尤汝鈴於96年1月2日死
    亡，被告己○○、癸○○、壬○○、尤舒宜為其繼承人，原
    共有人尤琴香於96年1月11日死亡，被告亥○、酉○○、天
    ○○、宇○○、地○○、戌○○為其繼承人等事實，業據原
    告提出土地登記謄本、戶籍謄本、繼承系統表等件，而被告
    丁○○、戊○○、乙○○、庚○○、丙○○、己○○、癸○○、子○○、壬○○、辛○○對此並不爭執，被告甲○○、
    寅○○、卯○○、未○○、午○○、巳○○、申○○、辰○○、亥○、酉○○、天○○、宇○○、地○○、戌○○經本
    院合法通知未到庭答辯，亦未提出書狀以供本院斟酌，應堪
    信為真實。
  (二)按共有物如無因物之使用目的不能分割或契約訂有不分割之
    期限者，各共有人，得隨時請求分割共有物；共有物之分割
    方法，不能協議決定者，法院得因任何共有人之聲請，命以
    原物分配於各共有人或變賣共有物以價金分配於各共有人之
    方式分配，以原物為分配時，如共有人中，有不能按其應有
    部分受分配者，得以金錢補償之，民法第823條第1項及第82
    4 條第2、3項分別定有明文。次按分割共有物既對物之權利
    有所變動，即屬處分行為之一種，凡因繼承於登記前已取得
    不動產物權者，其取得雖受法律之保護，不以其未經繼承登
    記而否認其權利，但繼承人如欲分割其因繼承而取得公同共
    有之遺產，因屬於處分行為，依民法第759 條規定，自非先
    經繼承登記，不得為之，且為訴訟經濟計，當事人以一訴請
    求辦理繼承登記後再為分割，並無不可，有最高法院68年度
    第13次民事庭會議、70年度第2 次民事庭會議決議、69年台
    上字第1012號判例可資參照。本院審酌系爭土地為兩造所共
    有，被告卯○○、未○○、午○○、巳○○、申○○、辰○○、己○○、癸○○、壬○○、尤舒宜、亥○、酉○○、天
    ○○、宇○○、地○○、戌○○雖因繼承而為系爭土地之共
    有人，然尚未辦理繼承登記，且兩造間就系爭土地並無不能
    分割之協議，亦無不能分割之情事，而兩造就分割方法未能
    達成協議，揆諸前揭說明，原告請求被告卯○○、未○○、
    午○○、巳○○、申○○、辰○○、己○○、癸○○、壬○○、尤舒宜、亥○、酉○○、天○○、宇○○、地○○、戌
    ○○分別就各該被繼承人之應有部分先辦理繼承登記，並裁
    判分割，即有理由，應予准許。
  (三)復按分割共有物係以消滅共有關係為目的，故法院於裁判分
    割共有土地時，除因該土地內部分土地之使用目的不能分割
    （如共同使用之道路）或部分共有人明示仍願維持共有關係
    等情形外，應將土地分配與各共有人單獨所有，不得創設新
    的共有關係，最高法院91年度臺上字第1795號判決意旨可資
    參照。本件被告丙○○、乙○○、庚○○到庭表示希望採取
    3人仍按應有部分比例保持分別共有之方式分割，依上開說
    明，自應尊重其等之意願，於分割後按各自之應有部分比例
    繼續保持共有關係。
  (四)又按繼承人有數人時，在分割遺產前，各繼承人對於遺產全
    部為公同共有，民法第1151條定有明文，是故各繼承人雖按
    其應繼分繼承全部遺產，但於分割遺產前，就遺產之公同共
    有物並無所謂之應有部分之比例存在（最高法院37年上字第
    6419號判例參照）。系爭土地上關於應有部分143672分之
    11288及143672分之3984等二部分，係因繼承由被告丁○○
    、戊○○及第三人詹尤阿燕、尤琴香、尤汝鈴5人公同共有
    ，其中詹尤阿燕、尤琴香、尤汝鈴又已死亡，而分別由被告
    卯○○、未○○、午○○、巳○○、申○○、辰○○、己○○、癸○○、壬○○、尤舒宜、亥○、酉○○、天○○、宇
    ○○、地○○、戌○○等人繼承，是以該二部分，在未辦理
    遺產分割變更為各人應有部分並辦理各人應有部分之登記前
    ，仍屬於彼等全體公同共有，此部分彼等與原告間並不分別
    發生共有關係，僅可認為彼等全體公同共有人共同與原告有
    共有關係存在。原告訴求分割，唯終止與彼等全體公同共有
    人間之共有關係，而不及於彼等內部間之公同共有關係。從
    而本件裁判分割，就彼等公同共有系爭土地應有部分143672
    分之11288及143672分之3984等二部分，仍應分歸彼等公同
    共有。
  (五)又按裁判分割共有物訴訟，為形式之形成訴訟，其事件本質
    為非訟事件，故法院定共有物之分割方法，雖應斟酌當事人
    之聲明、共有物之性質、經濟效用及全體共有人之利益等公
    平決之，然不受當事人聲明之拘束。經查：1.本件系爭土地
    現作為停車場使用，其上並無任何建物等情，有卷附系爭土
    地現場照片在卷可參，且經本院會同臺中縣豐原地政事務所
    到場履勘，並製作勘驗筆錄在卷可稽。是以分割時應無需考
    慮地上物保留之情事，且依系爭土地之地形及所面臨通路之
    情形，以採東西向方式為分割，使各分配取得土地均能面臨
    通路，且均呈完整無折角之長方形，並符合各共有人之應有
    部分，最可兼顧各共有人之公平並合於土地利用。2.被告己○○、癸○○、子○○、壬○○表示希望以如96年1月24日
    庭呈之圖面所示方案為分割，惟若採該方案分割，則將使該
    方案所示Ｃ部分之土地，呈現Ｌ形，失其方正，並使Ｃ、Ｇ
    兩筆土地之應有部分面積與面臨路寬之比例成為Ｃ過小而Ｇ
    過大，難謂公平合理，自不足採。3.被告丁○○、戊○○表
    示希望公同共有應有部分，應併同予以分割，以符合訴訟經
    濟原則云云，惟本件係原告對共有人之被告就共有之系爭土
    地為分割，並非繼承人相互間請求就其等繼承之所有遺產為
    分割，已如(四)所述，原告既非該公同共有關係之公同共有人
    ，當僅能請求消滅其與被告間之分別共有關係，被告丁○○
    、戊○○此部分之主張，於法不合，亦不可採。本院審酌系
    爭土地之性質、經濟效用、當事人意願及公平原則，認為系
    爭土地依附圖所示分割方案為分割，應屬公平妥適。
  (六)綜上所述，原告本於共有物分割請求權，求為判決命被告卯
    ○○、未○○、午○○、巳○○、申○○、辰○○、己○○
    、癸○○、壬○○、尤舒宜、亥○、酉○○、天○○、宇○○、地○○、戌○○等人辦理繼承登記，並主張依附圖所示
    分割方案為分割，為有理由，應予准許。
四、末按分割共有物事件，本質上並無訟爭性，兩造本可互換地
    位，由任一共有人起訴請求分割，均無不可；本件原告之請
    求雖有理由，但如由被告負擔全部費用，顯有失公平，是本
    院酌量兩造之情形，認訴訟費用宜由當事人各依應有部分比
    例分擔，併此敘明。
五、據上論結：本件原告之訴為有理由，依民事訴訟法第78條、
    第80條之1、第85條第1項但書、第2項，判決如主文
中　　華　　民　　國　　96　　年　　9 　　月　　28　　日
                  家事法庭    法　官　陳宗賢
以上為正本，係照原本作成。
如對本判決上訴，須於判決送達後廿日內向本院提出上訴狀。（
須附繕本）
中　　華　　民　　國　　96　　年　　9 　　月　　28　　日
                              書記官　林素珍
附表
  ┌───────┬───────┬─────┐
  │ 共  有  人   │訴訟費用負擔  │ 備    註 │
  │              │比例          │          │
  │              │（應有部分）  │          │
  ├───────┼───────┼─────┤
  │庚○○        │  11974/143672│          │
  ├───────┼───────┼─────┤
  │丙○○        │   5986/143672│          │
  ├───────┼───────┼─────┤
  │乙○○        │   5986/143672│          │
  ├───────┼───────┼─────┤
  │己○○、壬○○│  11288/143672│ 連帶負擔 │
  │癸○○、子○○│              │          │
  ├───────┼───────┼─────┤
  │甲○○        │  11974/143672│          │
  ├───────┼───────┼─────┤
  │戊○○        │  32004/143672│          │
  ├───────┼───────┼─────┤
  │寅○○        │   5986/143672│          │
  ├───────┼───────┼─────┤
  │丁○○        │  32899/143672│          │
  ├───────┼───────┼─────┤
  │丑○○        │   9408/143672│          │
  ├───────┼───────┼─────┤
  │己○○、壬○○│              │          │
  │癸○○、子○○│              │          │
  │丁○○、戊○○│              │          │
  │戌○○、酉○○│              │          │
  │天○○、宇○○│  11288/143672│ 連帶負擔 │
  │地○○、卯○○│              │          │
  │未○○、午○○│              │          │
  │巳○○、申○○│              │          │
  │辰○○、亥○  │              │          │
  ├───────┼───────┼─────┤
  │己○○、壬○○│              │          │
  │癸○○、子○○│              │          │
  │丁○○、戊○○│              │          │
  │戌○○、酉○○│              │          │
  │天○○、宇○○│   3984/143672│ 連帶負擔 │
  │地○○、卯○○│              │          │
  │未○○、午○○│              │          │
  │巳○○、申○○│              │          │
  │辰○○、亥○  │              │          │
  ├───────┼───────┼─────┤
  │辛○○        │    895/143672│          │
  └───────┴───────┴─────┘
